臺灣臺南地方法院刑事判決
110年度易字第467號
公  訴  人  臺灣臺南地方檢察署檢察官
被      告  張智欽


選任辯護人  陳偉仁律師
            陳明律師
上列被告因違反水利法案件，經檢察官提起公訴 （110年度營偵
字第811號），本院判決如下：
    主  文
張智欽犯水利法第九十三條第一項後段之擅行取水因而損害他人
權益罪，處有期徒刑肆月，如易科罰金，以新臺幣壹仟元折算壹
日。
未扣案（臺南市政府觀光旅遊局依法扣留）之抽水馬達壹具、不
銹鋼取水鋼管壹支均沒收。未扣案之犯罪所得溫泉水總計約伍仟
零貳拾點伍公噸沒收，於全部或一部不能沒收或不宜執行沒收時
，追徵其價額。
    事  實
一、張智欽係位於臺南市○○區○○里00號「關子嶺大旅社」之實際
    負責人（登記負責人為其母親黃玉春），其未曾依水利法第
    46條第1項第5款之規定，取得主管機關核准建造抽汲地下水
    之建造物，亦無水利法第42條所定免為水權登記情形，竟基
    於違反水利法之犯意，於民國105年4月至12月期間，利用「
    關子嶺大旅社」營業腹地內之白河區溫泉段380地號私有土
    地上之1口私鑿之（編號D，下稱D井）地下井，以馬達抽取
    地下水之方式，擅行抽取地下溫泉水總計約1,734.5噸；又
    接續於106年1月至107年6月期間，以馬達抽取地下水之方式
    ，抽取D井之溫泉水，總計約3,286噸，因而損害關子嶺地區
    其他溫泉業者營運之權益。嗣經民眾陳情，臺南市政府觀光
    旅遊局於107年7月30日，至「關子嶺大旅社」辦理私井會勘
    ，並採取A井水樣送專業單位檢驗結果，證實為溫泉井（A井
    並無發現機械抽汲地下水設施，詳下述不另為無罪部分）；
    又於108年2月13日至「關子嶺大旅社」會勘發現2口井（C、
    D井），鑿開C井井口後，確認內部無動力抽汲設施及管線（
    詳下述不另為無罪部分），於D井內部發現抽汲設施馬達1具
    (1HP)及不銹鋼取水鋼管1支(長4.3米），且有電源線連接至
    電箱，經啟動電源測試，馬達可運作，且有溫泉水經取水管
    由井底抽取溫泉水至地表「關子嶺大旅社」溫泉儲槽附近而
    查獲。並由臺南市政府觀光旅遊局依法扣留前揭馬達及不鏽
    鋼取水管，採取C、D井井水樣送專業單位檢驗結果，證實為
    溫泉井。
二、案經臺南市政府觀光旅遊局告發及法務部調查局臺南市調查
    處報告臺灣臺南地方檢察署檢察官偵查起訴。
    理  由
一、證據能力之說明：
(一)按被告以外之人於審判外之陳述，雖不符刑事訴訟法第159
    條之1至第159條之4之規定，而經當事人於審判程序同意作
    為證據，法院審酌該言詞陳述或書面陳述作成時之情況，認
    為適當者，亦得為證據；當事人、代理人或辯護人於法院調
    查證據時，知有第159條第1項不得為證據之情形，而未於言
    詞辯論終結前聲明異議者，視為有前項之同意，刑事訴訟法
    第159條之5定有明文。本件檢察官、被告張智欽（下稱被告
    ）及其辯護人，於本院準備程序時均已表示對於本判決後引
    具傳聞性質之證據均同意有證據能力（見本院卷第38至39頁
    ），復據本院於審理之調查證據程序逐一提示並告以要旨，
    檢察官、被告及其辯護人均未爭執上開證據之證據能力，且
    於言詞辯論終結前亦未聲明異議，本院復斟酌該等證據，並
    無任何違法取證之不適當情形，以之作為證據使用係屬適當
    ，自得採為認定事實之證據。
(二)本判決下列所引用其餘非供述證據，並無證據證明係公務員
    違背法定程序所取得，亦無顯有不可信之情況，且經本院於
    審理期日提示予被告及其辯護人辨認、宣讀或告以要旨而為
    合法調查，自均得作為本判決之證據。
二、認定事實之依據及理由：
(一)訊據被告張智欽於本院審理時對上揭事實大致坦承：其係位
    於「關子嶺大旅社」之實際負責人，其未曾依水利法第46條
    第1項第5款之規定，取得主管機關核准建造抽汲地下水之建
    造物，基於違反水利法之犯意，於105年4月至12月間，利用
    「關子嶺大旅社」營業腹地內私鑿之D井，以馬達抽取地下
    水之方式，擅行抽取地下溫泉水總計約1,734.5噸；又接續
    於106年1月至107年6月期間，以馬達抽取D井之溫泉水，每
    日平均抽約1至2小時，因而損害關子嶺地區其他溫泉業者營
    運之權益等語（見本院卷第348至353頁），並經證人王郁富
    於警詢、偵查中及本院審理時證述（警卷第47至52頁、偵一
    卷第105至106頁、本院卷第223至266頁）、證人張奘銘、證
    人張瑞芬於警詢及偵查中證述明確（偵一卷第131至136、15
    7至161、187至189頁），且有108年2月13日啟動D井馬達照
    片2張（警卷第33頁）、臺南市政府觀光旅遊局回復資料影
    本1份（警卷第103至113頁）、臺南市政府觀光旅遊局109年
    12月24日南市觀業字第1091563205號函影本1份（警卷第117
    頁）、臺南市政府107年8月21日府水行字第1070913162號函
    暨函附107年7月30日水井查察會勘紀錄及彩色照片5張（偵
    一卷第11至14頁）、臺南市政府觀光旅遊局107年10月16日
    在「關子嶺大旅社」所採攝之照片2張（偵一卷第25頁；同
    警卷第29至31頁）、105年4月至105年12月間關子嶺大旅社
    網路評價及體驗分享摘錄截圖23張（偵一卷第31至39頁；同
    警卷第35至43頁）、108年2月13日現勘紀錄暨簽到簿影本1
    份（偵一卷第42至46頁）、C、D井溫泉檢測報告影本1份（
    偵一卷第49至50頁）、D井鑿開前、中、後及溫泉採樣彩色
    照片12張（偵一卷第55至60頁；同警卷第21至26頁）、臺南
    市政府辦理違法溫泉水井案件扣留單影本1份（偵一卷第65
    頁）、關子嶺火王爺溫泉露頭水權登記資料影本1份（偵一
    卷第72頁；同警卷第9頁）、臺南市政府觀光旅遊局110年8
    月4日南市觀業字第1100919704號函暨附臺南市政府觀光旅
    遊105年3月29日發文字號南市觀業字第1050299855號函、臺
    南市政府觀光旅遊局准發給水權狀、107-109年度臺南市溫
    泉取供事業溫泉水供給契約（本院卷第55至70頁）、臺南市
    政府觀光旅遊局111年9月19日南市觀業字第1111179394號函
    暨附關子嶺大旅社之營運報表（本院卷第357至365頁）附卷
    可稽，足認被告前揭任意性自白，與事實相符，堪予採信。
(二)本案有爭執者係被告抽取溫泉水之水量究為何：
　1.起訴意旨認被告於105年4月至12月期間擅行抽取地下溫泉水
    總計約3,469噸；又接續於106年1月至107年6月期間，以同
    一手法，擅行抽取火王爺露頭溫泉水，每月總計約2,500噸
    ，係依據臺南市政府觀光旅遊局回覆調查局詢問事項記載略
    以：「因礙現場查無計量設備，故採下列方式分別估算其竊
    水量之範圍值，105年4月至12月火王爺露頭為停止出泉狀態
    ，而該業於該時間，未向本局申請於另一露頭調撥取水，在
    未向關子嶺溫泉區溫泉取供事業取水之情形下，該業仍可正
    常營業達9個月之久，據以推估其溫泉來源、即為非法取用
    之溫泉水。估算竊水量分析如下：
　　(1)參考該業105年4月至12月期間之住宿率，估算該期間基
       本營業所需用水量為3,469噸（客房總住房數共計3,469
       間，每間用水量以1噸估算），每日平均溫泉用量為12.6
       1噸。以上僅依據臺灣旅宿網業者填報之住宿率估算，尚
       不含未住宿之泡湯客用水。
　　(2)依本局火王爺露頭出泉量紀錄表，105年4月之前火王爺
       露頭未出泉之前，月平均出泉量均達3,000噸以上，又本
       局107年7月查封關子嶺大旅社私井後，火王爺露頭出泉
       量再度回復每月數千噸。再經檢視本局107年7月查封私
       井前後火王爺露頭出水量，查封前106年1月至107年6月
       期間，月平均出泉量為635.4噸，查封後107年8月至108
       年12月之月平均出泉量為3,153.5噸，查封前後每月受影
       響之出泉量逾2,500噸(2,518.12噸），故估計查封私井
       前後火王爺溫泉露頭出泉量受影響程度約每月2,500噸。
       」等語
　 2.被告主張其於105年4月至12月之極限用水噸數為1,750噸，
      計算方式如下：
   ㈠關子嶺大旅社設有4人房8間，4人房浴池尺寸為長140公分、
     寬90公分、高50公分，則放滿之水量為合0.63公噸【計算
     式：1.4公尺x0.9公尺x0.5公尺=0.63立方公尺】。
　 ㈡關子嶺大旅社設有2人房26間，2人房浴池尺寸為長100公分
     、寬85公分、高55公分，則放滿之水量約合0.4675公噸【
     計算式：1公尺x0.85公尺x0.55公尺=0.4675立方公尺，故
     合為0.4675公噸】。
　 ㈢若以4人房及2人房之比例計算，105年4月至12月之客房總住
     房數共3,469間（參調查局卷第65頁）計算，並以放滿水之
     浴池計算，推估最極限之用水噸數為1,750噸【計算式：〔3
     ,469x8/(8+26)x0.63]+[3,469x26/(8+26)x0.4675]=1,750
     噸】。
　　另被告供承：其於106年1月至107年6月期間，以馬達抽取D
    井之溫泉水，每日平均抽約1至2小時，依扣案之沉水馬達之
    規格(水量0.1加侖/每秒)，若以馬達運作24小時估算，其極
    限抽取量為39.31噸，不可能每月抽取2500噸溫泉水等語。
　3.依臺南市政府觀光旅遊局111年9月19日南市觀業字第1111179394號函略以：「有關關子嶺大旅社每房溫泉用水量估算，係採經濟部公布之『溫泉開發及使用計畫書編製參考手冊之附錄三：溫泉取用量估算經驗式』估算，估算方式為每房溫泉用量為0.5噸，並考量大眾泡湯習慣，每人泡湯日輪次數約為2次以上，故每間溫泉用量估算為1噸，另因每房泡湯使用人數恐不止一人，故105年4月至12月期間該業溫泉用量為3,469噸，尚屬保守估計。」等語（本院卷第357至358頁），惟依經濟部水利署公布之「溫泉開發及使用計畫書編製參考手冊之附錄二：溫泉取用量估算經驗式」，遊客人數、泡湯人數及浴池推估溫泉取用量計算方法說明：1.房間數×0.5噸，並備註：以上經驗式以日為時間單位，如有輪次使用者應依實際情形考量每日輪次數，有該手冊之附錄二在卷可稽。臺南市政府觀光旅遊局之函文僅以：考量大眾泡湯習慣，每人泡湯日輪次數約為2次以上，故每間溫泉用量估算為1噸，然並未提出此部分每人泡湯日輪次數約為2次以上之證據以實其說，是本案並無證據證明關子嶺大旅社每日每房有2輪次，故溫泉水用量仍應以前揭經濟部水利署公布之溫泉取用量估算經驗式「房間數×0.5噸」計算。
　4.關子嶺大旅社自105年4月至107年6月間每月客房住用數如附
    表所示，此有臺南市政府觀光旅遊局111年9月19日南市觀業
    字第1111179394號函所附之關子嶺大旅社營運報表資料可參
    ，合計總客房數為11913間，計算式：11913×0.5噸＝5956.5
    噸，即關子嶺大旅社自105年4月至107年6月間共計使用溫泉
    水量為5956.5噸，另關子嶺大旅社於該期間依其與臺南市政
    府觀光旅遊局訂立之「臺南市溫泉取供事業溫泉水供給契約
    」合法取得之溫泉水量為936噸，此有觀光旅遊局提供之關
    子嶺大旅社歷年之溫泉水用量及溫泉使用費彙整表在卷可憑
    （本院卷第359頁），再以總用量5956.5噸—合法取用量936
    噸＝5020.5噸，即估算關子嶺大旅社自105年4月至107年6月
    間違法以馬達抽取D井溫泉水之水量為5020.5噸。
(三)從而，本案事證明確，被告上開犯行，堪以認定，應依法論
    科。　
三、論罪科刑部分：
(一)按水利法所稱「水權」，係指依法對於地面水或地下水，取
    得使用或收益之權；又水權之取得，非經依同法之登記不生
    效力，水利法第15條、第27條第1項分別定有明文。核被告
    未依前開規定取得D井之水權，擅行取用本案D井之溫泉水因
    而損害關子嶺地區其他溫泉業者營運之權益，係犯水利法第
    93條第1項後段之擅行取水因而損害他人權益罪。
(二)爰審酌被告擅行取用溫泉水之行為，造成關子嶺地區其他溫
    泉業者營運權益之損害，實有不該，犯後坦承犯行，臺南市
    政府觀光旅遊局就本案量刑之意見：關子嶺溫泉珍貴且泉脈
    復育工作不易，如遭人恣意取用，恐造成溫泉水資源縮減，
    將嚴重影響關子嶺溫泉區之發展，故建請適度之量刑等語（
    本院卷第358頁），被告擅行取用D井溫泉水之期間為105年4
    月至107年6月間，擅行取用溫泉水共計約5020.5噸，依證人
    王郁富於本院審理時證稱：被告沒有申請彈性調配供給量，
    因此免支付溫泉計量費每噸9.5元等語（本院卷第257頁），
    即被告免支付溫泉計量費共計約47,694元（5020.5噸×9.5元
    ＝47,694元），兼衡被告自述為大學畢業之智識程度、經營
    「關子嶺大旅社」之經濟狀況、育有子女均已成年之生活狀
    況（本院卷第254頁）等一切情狀，量處如主文所示之刑，
    並諭知易科罰金之折算標準。
(三)被告之辯護人固請求本院為緩刑之宣告，惟被告犯罪情節及
    所生損害均非輕，又未與被害人成立和解，亦未繳回犯罪所
    得，本案所宣告之刑並無以暫不執行為適當之情，自不宜宣
    告緩刑，本院爰不為緩刑之宣告，附此說明。　　
四、沒收：
(一)未扣案（臺南市政府觀光旅遊局依法扣留）之抽水馬達1具
    、不銹鋼取水管1支，為被告所有，且係供本件犯罪所用之
    物，業據被告供承在卷（見本院卷第350頁），應依刑法第3
    8條第2項之規定宣告沒收。
(二)被告以馬達抽取如事實欄所示之溫泉水總計約5,020.5噸，
    為其犯罪所得，應依刑法第38條之1第1項前段規定宣告沒收
    ；於全部或一部不能沒收或不宜執行沒收時，依刑法第38條
    之1第3項規定追徵其價額。
參、不另為無罪諭知部分：
一、公訴意旨另略以：被告於上開事實一、之時、地，除有如「
    事實」欄一所示外，尚有利用私鑿之（編號A、C）地下井，
    以馬達抽取地下水之方式，擅行抽取地下溫泉水總計約3,46
    9噸；又接續於106年1月至107年6月期間，以同一手法，擅
    行抽取火王爺露頭溫泉水，每月總計約2,500噸等語。
二、按犯罪事實應依證據認定之，無證據不得認定犯罪事實；又
    不能證明被告犯罪者，應諭知無罪之判決，刑事訴訟法第15
    4條第2項、第301條第1項分別定有明文。又按實質上或裁判
    上一罪，檢察官就犯罪事實一部起訴者，依刑事訴訟法第26
    7條規定，其效力及於全部，受訴法院基於審判不可分原則
    ，對於未經起訴之其餘事實，應合一審判，此為犯罪事實之
    一部擴張。同理，檢察官所起訴之全部事實，經法院審理結
    果認為一部不能證明犯罪或行為不罰時，僅於判決理由說明
    不另為無罪之諭知，毋庸於主文為無罪之宣示。
三、訊據被告固坦承於105年4月至12月期間，以馬達抽取地下水
    之方式，抽取D井之溫泉水，約1,750噸，106年1月至107年6
    月期間每日平均約抽1至2小時乙節，然堅決否認使用編號A
    、C井，亦否認除前本院論罪科刑之事實外，尚有抽取溫泉
    水達公訴意旨所指噸數。
四、經查：
(一)證人王郁富於本院審理時證稱：馬達、取水管只有在D井有
    發現，7月30日跟水利局那一次去看A井，是沒有的，108年2
    月13日撬開C井是沒有發現管線跟馬達等語（見本院卷第258
    至261頁），臺南市政府107年8月21日府水行字第107091316
    2號函略謂：本府於107年7月30日前往查察，經該旅社負責
    人之代理人於107年7月30日領勘說明，勘查時另有發現2口
    未經許可施設水井，於週遭並無發現疑似抽汲地下水設施等
    語。此有該函及所附107年7月30日水井查察會勘紀錄及彩色
    照片5張在卷可查（偵一卷第11至14頁），另依108年2月13
    日現勘紀錄1份記載(1)本次現勘一共查獲2口新井（C、D井
    ）及1處新溫泉出水口。(2)C井井口已遭水泥砂漿封填，鑿
    開C井井口後，確認内部無動力抽汲設施及管線，於採樣後
    立即以混凝土及鋼條封住井口並張貼封條等語（見偵一卷第
    42至46頁），是依現存事證，尚乏積極證據可證明被告有以
    馬達抽取A、C井之溫泉水。
(二)證人王郁富於偵查中證稱：(為何計算關子嶺大旅社之竊水
    量只有105年4月至12月期間？）因為該段期間火王爺露頭幾
    乎沒有出泉。(106年以後有無證據可以顯示關子嶺大旅社有
    竊取溫泉水？）這部分我們沒有證據等語（見偵一卷第106
    頁）。於本院審理時證稱：（火王爺露頭在105年3月，它的
    月出泉量還有3127.5噸，那到105年4月到105年12月就完全
    是歸零，為什麼火王爺露頭水量會突然間4月之後就完全歸
    零？）可能也有當時的氣候或是地質運動可能也有關係。（
    提示你們觀光旅遊局回復調查局的內容，在105年的4月到12
    月之間，關子嶺大旅社影響火王爺露頭的出泉量，就是每天
    是81.75噸，所以再搭配這張紀錄表來看，是不是你們認為
    在105年的4月到12月這段時間火王爺露頭的出泉量歸零，是
    因為關子嶺大旅社導致的？）應該是說可能也是導致的原因
    之一，好像105年的時候也是有一個地震之類的。溫泉出泉
    除了人為因素，也很多自然因素等語（見本院卷第231至234
    頁），另依臺南市政府觀光旅遊局105年3月29日南市觀業字
    第1050299855號函記載：近日關子嶺溫泉區火王爺區露頭因
    受地震後影響，造成泉脈位移，發生契約第7條第1項泉源發
    生故障致無法維持正常供應的情形等語（見本院卷第59頁）
    ，足認火王爺區露頭無出泉或出泉量減少之原因多端，本案
    除前論罪科刑之事實外，無證據證明火王爺區露頭無出泉或
    出泉量減少全係由關子嶺大旅社抽取，故關於被告涉嫌抽取
    此部分溫泉水部分，自屬無法證明，惟因與前揭有罪部分為
    接續犯之一罪關係，爰不另為無罪之諭知，附此敘明。
據上論斷，應依刑事訴訟法第299條第1項前段，水利法第93條第
1項後段、刑法第11條、第41條第1 項前段、第38條第2、項第38
條之1第1項前段、第3項，刑法施行法第1條之1，判決如主文。
本案經檢察官陳昆廷提起公訴，檢察官李佳潔到庭執行職務。
中　　華　　民　　國　　111 　年　　10　　月　　12　　日
　　　　　　　　　刑事第八庭  法　官　王惠芬
以上正本證明與原本無異
如不服本判決應於收受本判後20日內向本院提出上訴書狀，並應
敘述具體理由。其未敘述上訴理由者，應於上訴期間屆滿後20日
內向本院補提理由書狀（均須按他造當事人之人數附繕本）「切
勿逕送上級法院」。
  　　　　　　　　　　　　　　書記官　陳杰瑞
中　　華　　民　　國　　111 　年　　10　　月　　13　　日
附錄論罪科刑法條：
水利法第93條
違反本法或主管機關依法所發有關水利管理命令，而擅行或妨礙
取水、用水或排水者，處 4 千元以上 2 萬元以下罰鍰；因而損
害他人權益者，處 3 年以下有期徒刑、拘役或科或併科 4 千元
以上 2 萬元以下罰金。
前項擅行或妨礙取水、用水或排水所使用之機件、工具，主管機
關得先行扣留之。     　　

附表：關子嶺大旅社自105年4月至107年6月間每月客房住用數
 105年 106年 107年  1月  634 597  2月  711 838  3月  574 578  4月 391 403 391  5月 246 356 246  6月 270 232 270  7月 383 406   8月 389 406   9月 410 422   10月 464 464   11月 444 444   12月 472 472    3469 5524 2920 11913